臺灣屏東地方法院刑事判決　　　　　　　100年度易字第775號
公　訴　人　臺灣屏東地方法院檢察署檢察官
被　　　告　陳雅芬
選任辯護人　林朋助律師
上列被告因詐欺案件，經檢察官提起公訴（99年度偵字第7903號
），本院判決如下：
    主  文
陳雅芬無罪。
    理  由
一、公訴意旨略以：被告陳雅芬明知提供自己之金融帳戶存摺、
    提款卡及密碼予陌生人士使用，常與財產犯罪密切相關，可
    能被犯罪集團所利用以遂行詐欺犯罪及隱匿、掩飾犯罪所得
    財物或財產上利益，竟仍容任所提供之帳戶可能被犯罪集團
    用以詐欺犯罪結果之發生，而基於幫助他人實施詐欺取財犯
    罪之不確定故意，於民國99年7 月27日下午4 時許，在屏東
    縣屏東市○○路與仁愛路口附近之家樂福超級市場，以將其
    於國泰世華商業銀行鳳山分行（下稱國泰世華商銀）所開設
    之帳號000000000000號帳戶（下稱系爭帳戶）之存摺、提款
    卡及密碼放置於置物箱內之方式，交予某姓名、年籍不詳，
    自稱方先生之成年男子使用。嗣經某不詳之詐騙集團成員取
    得陳雅芬上開帳戶存摺、提款卡及密碼後，即意圖為自己不
    法之所有，於99年7 月28日下午6 時30分許，撥打電話給陳
    宗雋，先佯稱係露天拍賣網站中心人員，告知陳宗雋先前在
    該網站購買物品時，送貨人員誤將契約勾選到分期付款，將
    於每月固定扣款云云，嗣後同日下午6 時45分許即有人佯稱
    係國泰世華商業銀行人員，撥打電話告知陳宗雋稱先前在該
    網站購買物品，誤為分期付款，須依指示至自動提款機更改
    設定云云，致陳宗雋不疑有他，依指示於同日下午7 時2 分
    許，至其住家附近之自動提款機依指示操作，而遭詐騙轉帳
    新臺幣（下同）23,977元至陳雅芬國泰世華商銀系爭帳戶，
    案經陳宗雋告訴，因認被告涉犯刑法第339 條第1 項、第30
    條之幫助詐欺罪嫌等語。
二、公訴意旨認被告陳雅芬涉犯上開幫助詐欺罪嫌，無非以被告
    之供述、證人即被害人陳宗雋之證述、被告國泰世華商銀系
    爭帳戶開戶資料、歷史交易明細、證人即告訴人陳宗雋之自
    動提款機轉帳交易憑據等，為其論據。
三、按被告以外之人於審判外之陳述，經當事人於審判程序同意
    作為證據，法院審酌該言詞陳述或書面陳述作成時之情況，
    認為適當者，亦得為證據，刑事訴訟法第159 條之5 第1 項
    定有明文。又傳聞法則之重要理論依據，在於傳聞證據未經
    當事人之反對詰問予以核實，乃予排斥，惟若當事人已放棄
    對原供述人之反對詰問權，於法院審判時表明同意該等傳聞
    證據可作為證據，基於證據資料愈豐富，愈有助於真實發現
    之理念，並貫徹刑事訴訟法修法加重當事人進行主義之精神
    ，確認當事人對於證據能力有處分權之制度，傳聞證據經當
    事人同意作為證據，法院認為適當者，亦得為證據。查本件
    被告陳雅芬及其辯護人對證人陳宗雋、辛帆浩於警詢中所為
    陳述，暨卷附其他具傳聞證據性質之證據，均表示同意其證
    據能力（見本院卷第66頁及第164 頁），且本院審酌該等證
    據作成時之情況及取得過程等節，認為以之為證據使用，應
    屬適當，是依刑事訴訟法第159 條之5 之規定，均有證據能
    力。
四、按犯罪事實應依證據認定之，無證據不得認定犯罪事實；又
    不能證明被告犯罪者，應諭知無罪之判決，刑事訴訟法第15
    4 條第2 項及第301 條第1 項分別定有明文。復按刑事訴訟
    法上所謂認定犯罪事實之證據，係指足以認定被告確有犯罪
    行為之積極證據而言，如未能發現相當證據或證據不足以證
    明，自不能以推測或擬制之方法，以為裁判基礎（最高法院
    29年上字第3105號、40年台上字第86號判例意旨參照）。再
    刑事訴訟上證明之資料，無論其為直接或間接證據，均須達
    於通常一般之人均不致有所懷疑，而得確信其為真實之程度
    ，始得據為有罪之認定，若關於被告是否犯罪之證明未能達
    此程度，而有合理懷疑之存在，致使無從形成有罪之確信，
    根據「罪證有疑，利於被告」之證據法則，即不得遽為不利
    被告之認定（最高法院76年度台上字第4986號判例意旨參照
    ）。又按事實審法院對於證據之取捨，依法雖有自由判斷之
    權，然積極證據不足證明犯罪事實時，被告之抗辯或反證縱
    屬虛偽，仍不能以此資為積極證據應予採信之理由（最高法
    院30年上字482 號判例意旨參照）。
五、訊據被告固坦承有於99年7 月27日下午4 時許，在屏東縣屏
    東市○○路與仁愛路口附近之家樂福超級市場，以將其所有
    之國泰世華商銀系爭帳戶之存摺、提款卡及密碼放置於置物
    箱內之方式，交予某姓名、年籍不詳，自稱「方先生」之成
    年男子之事實，惟堅詞否認有何幫助詐欺犯行，辯稱：伊係
    因為要交付與會員之會錢遭竊，需款孔急才依照報紙所刊載
    之貸款廣告與「方先生」聯絡後，依其指示將伊所有之國泰
    世華商銀系爭帳戶存摺、提款卡及密碼放置於家樂福超級市
    場內之置物箱中供「方先生」拿取，並無幫助詐騙集團之故
    意等語，經查：
  (一)、被告有於99年7 月27日下午4 時許，在屏東縣屏東市○○
      路與仁愛路口附近之家樂福超級市場，以將其所有之國泰
      世華商銀系爭帳戶之存摺、提款卡及密碼放置於置物箱內
      之方式，交予某姓名、年籍不詳，自稱「方先生」之成年
      男子之情，業據被告於警詢、偵查及本院審理中均坦承不
      諱（見屏警卷第3 頁反面、屏偵卷第6 頁），並有被告之
      國泰世華商銀系爭帳戶開戶資料（見屏偵卷第11至12頁及
      第32至33頁）等存卷足參；又證人即告訴人陳宗雋於99年
      7 月28日下午6 時30分許，接獲自稱露天拍賣網站中心人
      員電話，告知其先前在該網站購買物品時，送貨人員誤將
      契約勾選到分期付款，將於每月固定扣款云云；嗣於同日
      下午6 時45分許，再接獲自稱國泰世華商業銀行人員電話
      ，告知其先前在前開網站購買物品，誤為分期付款，須依
      指示至自動提款機更改設定云云，致證人即告訴人陳宗雋
      依指示於同日下午7 時2 分許，至轉帳23,977元至被告之
      國泰世華商銀系爭帳戶等情，亦經證人陳宗雋於警詢證述
      綦詳（見屏警卷第5 至7 頁），並有證人陳宗雋於99年7
      月28日下午7 時2 分許之存款機交易明細表（見屏警卷第
      12頁）及國泰世華商銀100 年11月4 日國世鳳山字第1000
      000719號函所附之被告系爭帳戶之帳務類歷史資料交易明
      細列印（見本院卷第130 至132 頁）、被告國泰世華商銀
      系爭帳戶存摺封面及內頁影本（見屏警卷第13至14頁）等
      在卷可稽，是此等部分之事實及被告系爭帳戶及金融卡為
      詐騙集團施詐後，用作詐欺取款之金融工具乙情，均堪認
      定。
  (二)、被告確有將其前揭國泰世華商銀系爭帳戶存摺、提款卡及
      密碼交付予「方先生」；而證人陳宗雋經詐騙之款項，亦
      確實匯入被告國泰世華商銀系爭帳戶內，固經認明如上。
      惟據被告於本院審理中陳稱：伊有去玉山銀行和新光銀行
      辦過貸款，但是都辦不下來，看到報紙廣告想說如果可以
      貸到就可以還錢了等語（見本院卷第177 頁），及被告確
      有因住宅內之財物（現金）遭竊，於99年6 月23日下午3
      時15分許報案之事實，亦有屏東縣政府警察局里港分局九
      如分駐所受理刑事案件報案三聯單、屏東縣政府警察局里
      港分局99年7 月6 日里警分偵字第0990009567號函（見本
      院卷第25至27頁）等在卷可查；復參以被告所提出之報紙
      分類廣告上確載有：「銀行貸款困難案件可辦理過件收費
      」字樣（此有廣告剪報在卷可證，見屏偵卷第8 頁），堪
      認被告辯稱：因會錢遭竊，需款孔急才依照報紙所刊載之
      貸款廣告與「方先生」聯絡等語，應非子虛。
  (三)、被告雖在將系爭帳戶存摺、提款卡及密碼交付予「方先生
      」前，有將系爭帳戶內之存款提領至僅餘52元之舉，惟據
      被告稱：伊有於99年7 月26日將140,000 元存入系爭帳戶
      ，因為對方說要聯徵，這樣可以證明伊有錢，將存摺、提
      款卡和密碼交給對方，是因為對方說這樣錢會比較快下來
      ，對方說錢貸下來之後會親自拿給伊，順便跟伊認識一下
      ，是因為後來伊要交會錢給會員，所以又將存進去的錢領
      出來等語（見本院卷第176 頁及第181 頁）明確，而詐騙
      集團在以貸款為名義騙取民眾之帳戶及密碼前，多有以申
      辦貸款確需財力證明以資評估核貸與否為由，要求受騙者
      就該帳戶為存提之舉以取信受騙者等情時有所聞，此為本
      院辦理刑事審判業務職務經驗上所知之事，故苟被告所稱
      「方先生」確係向其陳稱欲以現金進出系爭帳戶用以製造
      被告確有收入之情形，則被告於當時將現金存入之後再予
      以提領之舉亦屬合理。且衡諸常情，被告所稱「方先生」
      之人所施用之詐術，確足以使通常之一般人陷於錯誤而誤
      信為真實，從而被告誤認僅須使系爭帳戶有資金流動，即
      可營造出其本身信用良好之假象，因而達其貸款之目的，
      並致其為加速貸款流程，而不慎受騙交付存摺、提款卡及
      密碼之情，並非不可想像。況被告之配偶楊文吉在高雄市
      果菜批發市場擔任承銷人，被告之家庭生活穩定，每月可
      有50,000元以上之存款等情，業據被告供陳在卷（見本院
      卷第177 頁），並有被告之戶籍謄本（見屏偵卷第11頁）
      及楊文吉高雄果菜運銷股份有限公司果菜批發市場承銷人
      許可證（見本院卷第29頁）等在卷可查，被告並非家境困
      頓之人，僅係一時周轉困難，實無甘冒犯罪之風險，而為
      圖幫助詐騙集團之小利。再者，若被告意在卸己之責，大
      可於警詢時即辯以帳戶遺失或被盜等其他理由，亦無庸提
      出前引之報紙貸款廣告為證，且觀之被告自警詢至法院審
      理時，就其因辦理貸款而與「方先生」聯絡，並有交付上
      開資料之陳述均為一致，則被告辯稱：係因辦理貸款之故
      始交付其系爭帳戶存摺、提款卡及密碼等語，應屬可採。
  (四)、末者，依檢察官所提出之上開事證，雖能證明告訴人陳宗
      雋遭詐欺集團成員詐騙而匯款至被告國泰世華商銀系爭帳
      戶等事實，但尚無其他積極證據可以證明被告確係基於不
      確定之幫助詐欺取財故意而交付上開帳戶供他人犯罪使用
      之事實。雖依據被告之個人年紀、學識、社會經歷，對於
      辦理貸款需交付系爭帳戶存摺、提款卡及密碼乙事未予懷
      疑（此業據被告供陳在卷，見本院卷第178 頁），而難謂
      與一般常人智識、社會經歷相符，然此係因被告循一般貸
      款程序無法向銀行借得所需款項（此業據被告供陳在卷，
      見本院卷第177 頁），其在需款孔急之情形下，思慮難免
      未周，因而有誤信之情形，且以目前社會上詐騙集團已橫
      行多年，累計受騙個案不計其數，然一再有民眾未能由他
      人慘痛教訓中獲得任何警惕，仍以相同之理由受騙並匯款
      ，顯見「近來利用人頭帳戶詐欺取財之犯罪類型層出不窮
      ，該等犯罪，多數均係利用人頭帳戶作為出入帳戶，並經
      媒體廣為披載，成年且智力成熟之人，對此應知之甚詳」
      ，絕非全國民眾一體通用之經驗法則。而詐騙集團既能持
      續使民眾受騙匯款，當然也可能使民眾受騙而交付存摺。
      是被告隨意交付存摺、提款卡及密碼之舉止，縱令人無法
      理解，然亦無法排除被告係因本身經驗不足、思慮不周等
      因素而受詐騙，故實難遽此即謂其即有幫助詐騙之不法犯
      罪故意。再佐以證人即詐騙告訴人陳宗雋之車手辛帆浩於
      本院審理中證稱：伊不了解上面的人是用何種方法詐騙存
      簿，伊只知道這些伊負責領錢的存簿是詐騙首腦詐騙來的
      等語（見里警卷第8 至9 頁及本院卷第165 頁），益可證
      被告卻因受騙始交付系爭帳戶存摺、提款卡及密碼。又公
      訴意旨對被告係容認詐騙集團藉前開帳戶詐騙，而非誤信
      為現行之經濟活動方式一節，並未提出具體證據加以證明
      ，且亦查無其他證據可資佐證，僅以上開帳戶存摺及提款
      卡遭人利用為詐欺工具，亦難逕認被告即有幫助詐欺之間
      接故意。
  (五)、綜上所述，檢察官所提出之各項直接、間接證據及所闡明
      之證明方法，均尚未達到使通常一般人均不致有所懷疑，
      而得確信其為真實之程度，無從說服本院以形成被告有罪
      之心證，是依罪證有疑、利於被告之證據法則，即不得遽
      為不利於被告之認定。此外，本院復查無其他積極證據足
      資證明被告有何公訴意旨所指之幫助詐欺犯行，揆諸前開
      規定及判例意旨所示，既不能證明被告犯罪，自應為被告
      無罪之諭知。
據上論斷，應依刑事訴訟法第301條第1項，判決如主文。
本案經檢察官王光傑到庭執行職務。
中    華    民    國   100    年    12    月    30    日
                  刑事第三庭    審判長法  官  楊宗翰
                                      法  官  許瑜容
                                      法  官  薛侑倫
以上正本證明與原本無異。
如不服本判決應於收受判決後10日內向本院提出上訴書狀，並應
敘述具體理由；其未敘述上訴理由者，應於上訴期間屆滿後20日
內向本院補提理由書（均須按他造當事人之人數附繕本）「切勿
逕送上級法院」。
中    華    民    國   101    年    1     月    2     日
                                      書記官  張語恬